臺灣屏東地方法院民事判決　　　　　　　95年度小上字第14號
上　訴　人　遠東國際商業銀行股份有限公司
法定代理人　丙○○
訴訟代理人　甲○○
　　　　　　　　　　　　號
被上訴人　　乙○○
訴訟代理人　許寶玉
上列當事人間請求清償債務事件，上訴人對於民國95年7 月31日
本院潮州簡易庭95年度屏小字第407 號第一審判決提起上訴，本
院判決如下：
    主      文
原判決廢棄。
被上訴人應給付上訴人新臺幣捌萬玖仟貳佰捌拾元，及自民國九
十四年十二月二十六日起至清償日止，按年息百分之十八點二五
計算之違約金。
第一審訴訟費用新臺幣壹仟元，第二審訴訟費用新臺幣壹仟伍佰
元，均由被上訴人負擔。
    事實及理由
一、上訴人起訴主張：被上訴人於民國94年6 月9 日向上訴人申
    請信用分期貸款新臺幣（下同）103,680 元，約定每月為1
    期，自94年7 月25日起分36期償還本息，每月25日應償還2,
    880 元，並約定被上訴人不按約償還本金時，被上訴人即喪
    失分期償還之期限利益，上訴人得不經催告請求給付未到期
    之分期貸款，及按每日利息萬分之5 （即年息百分之18.25
    ）計算之違約金。詎被上訴人僅償還5 期，自94年12月25日
    起即拒未清償，尚餘89,280元未清償，爰依消費借貸契約法
    律關係，提起本訴。原審為上訴人敗訴之判決，上訴人聲明
    不服提起上訴，於本院聲明：(一)原判決廢棄；(二)如主文第2
    項所示。
二、被上訴人則以：被上訴人係向訴外人音象網路科技股份有限
    公司（下稱音象公司）購買音象先修網商品，並辦理分期付
    款，而非向上訴人申請分期貸款。又如認被上訴人曾向上訴
    人申請貸款，嗣因音象公司所贈與之電腦遺失，無法續行提
    供網路線上教學，被上訴人已解除與音象公司之購買合約，
    被上訴人得以解除契約之事由對抗上訴人，拒絕繼續給付剩
    餘之價金，雖兩造間分期付款契約約定：「申請人了解申請
    人與音象公司間之權利、義務關係或糾紛，概與遠東國際商
    業銀行股份有限公司（下稱遠東商銀）無關，應由受款人與
    申請人自行處理，申請人不得因此拒付貸款之餘額」乃定型
    化條款，對被告不利且顯失公平，應屬無效等語置辯，並聲
    明：駁回上訴人之上訴。
三、按對於小額程序之第一審裁判之上訴或抗告，非以其違背法
    令為理由，不得為之。又上訴狀內應記載上訴理由，表明：
    (一)原判決所違背之法令及其具體內容；(二)依訴訟資料可認為
    原判決有違背法令之具體事實，民事訴訟法第436 條之24第
    2 項、第436 條之25分別定有明文。另依同法第436 條之32
    第2 項準用同法第468 條、第469 條第1 款至第5 款之規定
    ，判決不適用法規或適用不當，為違背法令；判決有同法第
    469 條第1 款至第5 款情形之一者，為當然違背法令。而當
    事人對於小額程序之第一審判決提起上訴，如以判決有同法
    第468 條規定不適用法規或適用法規不當為理由者，其上訴
    狀或理由書應有具體之指摘，並揭示該法規之條項或其內容
    。若係成文法以外之法則，應揭示該法則之旨趣。倘為司法
    院解釋或最高法院之判例，則應揭示該判解之字號或其內容
    。如以同法第469 條第1 款至第5 款情形為理由時，其上訴
    狀或理由書，應揭示合於該條款之事實，最高法院著有71年
    臺上字第314 號判例要旨可資參照。本件上訴人業於其上訴
    狀內及上訴補充理由狀陳明原判決違背之具體內容及事實（
    見本院卷第5 至8 、23至25頁），足認本件上訴已合於民事
    訴訟法第436 條之25規定之形式要件，先予敘明。
四、上訴人主張被上訴人已清償5 期款，自94年12月25日起未清
    償，尚餘89,280元未給付，為兩造所不爭執，並據其提出攤
    還收息記錄查詢資料為證（見原審院卷第6 至7 頁）。又被
    上訴人因電腦遺失致音象公司無法續行提供網路線上教學，
    被上訴人遂解除其與音象公司間之購買契約一節，亦為兩造
    所不爭執，復有被上訴人所提之報案三聯單、存證信函等為
    證（見原審院卷第21至23頁），是此部分之事實，應堪認定
    。被上訴人則以未向上訴人借貸，且被上訴人已解除與音象
    公司之購買合約，被上訴人得以解除契約之事由對抗上訴人
    ，拒絕繼續給付剩餘之價金等語，資為抗辯。是本件所應審
    究者為：(一)被上訴人是否向上訴人借貸？(二)被上訴人得否以
    與音象公司間之契約事由對抗上訴人？(三)上訴人與被上訴人
    間之契約是否有民法第247 條之1 之情形？(四)原判決是否有
    適用法規顯有錯誤之事由存在？茲論述如下：
  (一)本件係被上訴人向音象公司購買商品，同時向上訴人申辦貸
    款，而後由上訴人先代被上訴人給付價金金額，日後再由被
    上訴人分期償還予上訴人等情，業據證人即音象公司業務員
    陳登信證述甚詳（見原審院卷第54至55頁），並有貸款契約
    書、音象先修網註冊訂購單及訂購須知各1 份附卷可稽（見
    原審院卷第5 、28頁）。且上開貸款契約書為被上訴人本人
    簽立，被上訴人識字等事實，亦經被上訴人訴訟代理人自認
    在卷（見本院卷第37頁）。足認被上訴人確有向上訴人辦理
    貸款以繳付音象公司價金之事實，是被上訴人辯稱沒有辦理
    貸款云云，顯與事實不符，不足採信。
  (二)觀之上開被上訴人與音象公司之買賣交易過程，被上訴人與
    音象公司間應屬買賣契約之對價關係，其目的在於交付標的
    物及清償價金；上訴人與被上訴人間則應屬消費借貸契約之
    資金關係，其目的在於給付貸款及返還貸款。而上訴人直接
    對音象公司支付買賣標的之價金，使對價關係及資金關係上
    之債務因而獲得清償，僅係因被上訴人之指示給付而為，至
    於如指示給付之原因關係（即對價關係及資金關係）具有瑕
    疵，基於債之相對性原則，仍應就個別給付關係分別對各基
    礎關係之當事人為主張，不得執對價關係所生之抗辯事由，
    對抗資金關係之當事人。此觀上訴人所提出之分期付款申請
    書上申請人聲明書第3 條約定：「其他聲明事項：1.申請人
    （即被上訴人）瞭解並同意申請人與音象網路科技（股）有
    限公司（下稱受款人）間之權利、義務關係或糾紛，概與貴
    行（指上訴人）無關，應由受款人與申請人自行處理，申請
    人不得因此拒付貴行貸款之餘額。2.申請人瞭解申請人與受
    款人間之約定對貴行一概無效。」等語（見原審院卷第5頁
    ），益足證之。是本件縱訴外人音象公司於其與被上訴人間
    買賣契約成立後，音象公司有債務不履行之情事，使被上訴
    人受有損害，亦僅得向音象公司請求賠償，尚不得持其與音
    象公司間買賣契約所生之抗辯事由，對抗非買賣契約當事人
    之上訴人。被上訴人辯稱伊已解除與音象公司之購買合約，
    自得以解除契約之事由對抗上訴人，拒絕繼續給付剩餘之價
    金云云，自非有據。
  (三)又被上訴人雖辯稱：上開小額信用貸款申請書之「申請人聲
    明書」欄「其他聲明事項」有關不得以其與訴外人音象公司
    間之事由對抗上訴人之約定，屬定型化契約，該契約條款，
    已明顯違反民法第247 條之1 規定，應屬無效，被上訴人自
    得以其與訴外人音象公司間之契約已經被上訴人解除，而依
    民法第299 條規定，以此事由對抗上訴人云云。惟本件被上
    訴人與訴外人音象公司間應屬買賣契約之對價關係，而上訴
    人與被上訴人間則應屬消費借貸契約之資金關係，業如前述
    ，則基於債權相對性之原則，被上訴人與音象公司及被上訴
    人與上訴人間原係分別成立兩個不同之法律關係，上訴人於
    提供資金供被上訴人償付其向音象公司購買產品之價金時，
    即對被上訴人取得消費借貸之債權，亦即上訴人對被上訴人
    所存在之債權，係源於其貸款予被上訴人款項之原因關係而
    成立，並非係基於因受讓自音象公司對被上訴人之價金請求
    債權，此從上開小額信用貸款申請書之當事人僅上訴人及被
    上訴人即足徵之。準此，兩造間上開小額信用貸款申請書之
    約定條款，縱無「其他聲明事項」之有關被上訴人不得以其
    與訴外人音象公司間之事由對抗上訴人之約定，則自上訴人
    並非受讓音象公司之債權而論，被上訴人原亦不得以本件係
    債權讓與，而主張依民法第299 條債權讓與之規定，以有關
    被上訴人與音象公司間之事由對抗上訴人。是以，兩造間之
    消費借貸關係既不因前開「其他聲明事項」有關被上訴人不
    得以其與音象公司間之事由對抗上訴人之約定，而影響被上
    訴人在本件法律關係上之地位及權益，即難認前開約定對被
    上訴人有何顯失公平之處。從而，被上訴人以其與訴外人音
    象公司間之契約已經被上訴人解除，而主張依民法第299 條
    第1 項之規定，以此事由對抗上訴人云云，尚非可採。
  (四)本件原判決認：1.依上訴人與音象公司間之合作協議書約定
    ，消費者向音象公司購買產品時，得以零利率之分期條件，
    向上訴人申請融資貸款，遠東商銀保有核准貸款之權利，當
    被上訴人要求中止契約時，音象公司須通知上訴人，並優先
    將應退費金額用以償還被上訴人貸款之餘額，若因音象公司
    之因素而導致申請人要求中止契約或拒付剩餘之貸款本金時
    ，音象公司願無條件就所收取貸款之範圍，與被上訴人負連
    帶賠償之責，是該協議之法律效果，實與音象公司將其對於
    被上訴人之應收費用之債權讓與上訴人相同。2.上訴人與被
    上訴人間所訂立之上開小額信用貸款申請書係屬民法第247
    條之1 之定型化契約，而本件法律效果與音象公司將對被上
    訴人之費用債權讓與上訴人相同，是被上訴人本得享有民法
    第299 條規定之保護，以得對抗音象公司之事由對抗上訴人
    ，上開小額信用貸款申請書約定被上訴人不得以其與音象公
    司間之解約事由對抗上訴人，仍應繼續清償貸款，對被上訴
    人屬拋棄權利且顯失公平之約定，該約定應為無效，故被上
    訴人主張依債務不履行法律關係解除契約，其並得以解除契
    約之事由對抗上訴人，為有理由，而為上訴人敗訴之判決。
    惟查：
    1.按解釋契約固屬事實審法院之職權，惟其解釋如違背法令
      或有悖於論理法則或經驗法則，自非不得以其解釋為不當
      ，援為上訴第三審之理由，最高法院83年度台上字第2118
      號判例參照。本件徵之上訴人與音象公司所簽訂之協議書
      全部記載（見原審院卷第32至47頁），僅約定「貳、雙方
      之權利義務……三、若經法院判決或行政裁定後可歸責於
      乙方（指音象公司）之事由，致申請人（即貸款人）要求
      終止貸款契約或拒付尚未清償之信用貸款餘額時，乙方願
      無條件就申請人信用貸款之餘額與申請人負連帶損害賠償
      責任。」，其他則無債權讓與約定之文字。而依據上開協
      議書約定，僅係因可歸責於音象公司之事由，致貸款人要
      求終止「貸款契約」或拒付尚未清償之信用貸款餘額時，
      音象公司始與貸款人負連帶損害賠償責任。並無原判決所
      認之「該協議之法律效果，實與音象公司將其對於被上訴
      人之應收費用之債權讓與上訴人相同」之效果。原判決遽
      行推論解釋有債權讓與之效果，顯有違背民法第98條之規
      定。
    2.又本件被上訴人與訴外人音象公司間應屬買賣契約之對價
      關係，而上訴人與被上訴人間則應屬消費借貸契約之資金
      關係，則基於債權相對性之原則，被上訴人與音象公司及
      被上訴人與上訴人間原係分別成立兩個不同之法律關係。
      準此，兩造間上開小額信用貸款申請書之約定條款，縱無
      「其他聲明事項」之有關被上訴人不得以其與訴外人音象
      公司間之事由對抗上訴人之約定，則自上訴人並非受讓音
      象公司之債權而論，被上訴人原亦不得以本件係債權讓與
      ，而主張依民法第299 條債權讓與之規定，以有關被上訴
      人與音象公司間之事由對抗上訴人，詳如前述。是以，原
      判決認上開小額信用貸款申請書「其他聲明事項」應為無
      效，故被上訴人主張依債務不履行法律關係解除契約，其
      並得以解除契約之事由對抗上訴人，即有適用法規不當之
      違法。
    3.綜上，上訴人指摘原判決有上開違背法令之事由，即屬有
      據，足堪採信。
四、綜上所述，被上訴人之抗辯均難認為有理由，則上訴人依兩
    造所簽定小額信用貸款申請書第3 條、第4 條之約定：如甲
    方（指被上訴人）遲付分期付款時，自應支付日之次日起至
    實際付款日止，按每日利息萬分之5 乘以貸款餘額，給付違
    約金。甲方如不依約定日期還本付息或償還款項不足償還本
    金利息及其他一切應付款項，毋須經事先催告，甲方即喪失
    分期償還之期限利益，貴行（指上訴人）得要求甲方立即清
    償所有未到期之分期付款債務。本件被上訴人於締約後既僅
    繳納5 期貸款，自94年12月25日起即未再依約繳納，依前開
    規定，被上訴人已喪失期限利益，應一次清償全部欠款。從
    而，上訴人依據系爭信用借貸契約之約定，訴請被上訴人清
    償欠款89,280元，並加計自94年12月26日起至清償日止，按
    年息百分之18.25 計算之違約金，為有理由，應予准許。
五、末按法院為訴訟費用之裁判時，應確定其費用額，民事訴訟
    法第436 條之19第1 項定有明文，此依同法第436 條之32第
    1 項規定，於小額事件之上訴程序準用之。查上訴人上訴有
    理由，原判決既經廢棄，則被上訴人應負擔之本件訴訟費用
    額為其敗訴之第1 、2 審裁判費，爰依卷附證物確定為如主
    文第3 項所示金額。
六、本件判決之基礎已臻明確，其餘攻擊防禦方法，均與本判決
    所為前開判斷不生影響，無庸逐一論述，附此敘明。
七、據上論結，本件上訴為有理由，依民事訴訟法第436 條之32
    第1 項、第2 項、第450 條、第78條、第436 條之19第1 項
    ，判決如主文。
中　　華　　民　　國　　96　　年　   1　　月　　31　　日
                  民事第二庭庭  審判長法  官　阮世賢
                                      法  官  吳思怡
                                      法  官　楊文廣
右為正本係照原本作成
本件判決不得上訴
                                      書記官  顏子仁
中　　華　　民　　國　　96　　年　   1　　月　　31　　日
